臺灣臺中地方法院刑事判決
111年度金訴字第771號
公  訴  人  臺灣臺中地方檢察署檢察官
被      告  蔡依潔





上列被告因詐欺等案件，經檢察官提起公訴（111年度偵字第111
69號），因被告於準備程序中就被訴事實為有罪之陳述，經告知
簡式審判程序之旨，並聽取當事人之意見後，本院合議庭裁定由
受命法官獨任進行簡式審判程序，判決如下：
    主    文
蔡依潔共同犯洗錢防制法第十四條第一項之洗錢罪，處有期徒刑
肆月，併科罰金新臺幣貳萬元，罰金如易服勞役，以新臺幣壹仟
元折算壹日。緩刑貳年。
    犯罪事實及理由
一、本案犯罪事實及證據，除下列事項應予補充、更正外，其餘
    均引用檢察官起訴書之記載（如附件）。
  ㈠起訴書犯罪事實一有關「被告與LINE暱稱「RAY」及所屬詐騙
    集團成員基於意圖為自己不法所有及洗錢之犯意聯絡」，應
    更正為「被告與LINE暱稱「RAY」基於意圖為自己不法所有
    及洗錢之犯意聯絡」；「嗣該詐欺集團成員取得前開帳戶資
    料後，即意圖為自己不法之所有，基於詐欺取財及洗錢之犯
    意聯絡，向陳鈺涵施以詐術」，應更正為「嗣某真實姓名年
    籍不詳成年男子（無證據證明該人與「RAY」係相異之人）
    取得前開帳戶資料後，即意圖為自己不法之所有，基於詐欺
    取財及洗錢之犯意聯絡，向陳鈺涵施以詐術」。
  ㈡補充「被告蔡依潔於本院準備程序及審理時之自白」作為證
    據。
二、論罪科刑：
  ㈠按洗錢防制法第15條之特殊洗錢罪，係在無法證明前置犯罪
    之特定不法所得，而未能依洗錢防制法第14條之一般洗錢罪
    論處時，始予適用。倘能證明人頭帳戶內之資金係前置之特
    定犯罪所得，即應逕以一般洗錢罪論處，自無適用特殊洗錢
    罪之餘地。例如詐欺集團向被害人施用詐術後，為隱匿其詐
    欺所得財物之去向，而令被害人將其款項轉入該集團所持有
    、使用之人頭帳戶，並由該集團所屬之車手前往提領詐欺所
    得款項得逞，檢察官如能證明該帳戶內之資金係本案詐欺之
    特定犯罪所得，即已該當於洗錢防制法第14條第1項之一般
    洗錢罪；至若無法將人頭帳戶內可疑資金與本案詐欺犯罪聯
    結，而不該當第2條洗錢行為之要件，當無從依洗錢防制法
    第14條第1項之一般洗錢罪論處，僅能論以洗錢防制法第15
    條第1項之特殊洗錢罪（最高法院108年度台上字第1744號判
    決意旨參照）。次按過去實務認為，行為人對犯特定犯罪所
    得之財物或利益作直接使用或消費之處分行為，或僅將自己
    犯罪所得財物交予其他共同正犯，祇屬犯罪後處分贓物之行
    為，非本條例所規範之洗錢行為，惟依新法規定，倘行為人
    意圖掩飾或隱匿特定犯罪所得來源，而將特定犯罪所得直接
    消費處分，甚或交予其他共同正犯予以隱匿，或由共同正犯
    以虛假交易外觀掩飾不法金流移動，即難認僅單純犯罪後處
    分贓物之行為，應仍構成新法第2條第1或2款之洗錢行為（
    最高法院108年度台上字第3086號判決意旨參照）。查本案
    被告所犯刑法第339條第1項之詐欺取財罪，屬洗錢防制法第
    3條第2款所稱之特定犯罪，則被告於前揭時、地，依指示提
    款後將款項用以購買比特幣而轉出，以躲避檢警追查，製造
    金流斷點，所為顯係掩飾、隱匿詐欺所得之去向，且有掩飾
    犯罪所得去向之故意，揆諸前揭說明，屬洗錢防制法第2條
    第2款之洗錢行為，應構成洗錢防制法第14條第1項之一般洗
    錢犯行。
  ㈡按共同實行犯罪行為之人，在合同意思範圍以內，各自分擔
    犯罪行為之一部，相互利用他人之行為，以達其犯罪之目的
    者，即應對於全部所發生之結果，共同負責，不問犯罪動機
    起於何人，亦不必每一階段犯行，均經參與。又關於犯意聯
    絡，不限於事前有所協議，其於行為當時，基於相互之認識
    ，以共同犯罪之意思參與者，亦無礙於共同正犯之成立。且
    數共同正犯之間，原不以直接發生犯意聯絡者為限，即有間
    接之聯絡者，亦包括在內（最高法院28年上字第3110號判例
    、85年度台上字第6220號判決意旨參照）。查被告提供系爭
    金融帳戶資料後，並依指示提領帳戶內之款項，將款項用以
    購買比特幣而轉出，被告雖未親自參與詐欺告訴人陳鈺涵之
    行為，然無論被告係以幫助之犯意而實行全部之犯行，或先
    以幫助之犯意嗣進而層升為共同正犯之不法內涵，其實際分
    擔提供帳戶、提領贓款之構成要件行為，參與部分為詐欺犯
    罪歷程不可或缺之重要環節，顯見其有以自己犯罪之意思，
    而與該不詳成年男子間，有犯意聯絡與行為分擔甚明，被告
    先前提供帳戶之幫助行為應為提領贓款之正犯行為所吸收。
  ㈢核被告所為，係犯刑法第339條第1項之詐欺取財罪、洗錢防
    制法第14條第1項之一般洗錢罪。公訴意旨雖認被告所為涉
    犯刑法第339條之4第1項第2款之三人以上共同詐欺取財罪，
    惟查，鑑於現今電信科技、變音技術及手機軟體功能發達，
    行騙者為掩飾身分，利用手機功能或變音設備分飾多人予以
    行騙，非屬難事，是本案尚無法排除係由同一位某真實姓名
    年籍不詳之成年男子，以一人分飾多角方式，對告訴人實施
    詐術及聯繫被告、收取贓款之可能，依本案卷證資料，尚乏
    積極具體證據足認實行詐欺正犯有3人以上，是公訴意旨尚
    有未洽，惟因基本社會事實同一，且經本院當庭告知被告變
    更後之罪名（本院卷第74頁），而無礙被告訴訟防禦權之行
    使，爰依法變更起訴法條。
  ㈣被告與該不詳成年男子間，就前開犯行，有犯意聯絡及行為
    分擔，應依刑法第28條規定論以共同正犯。被告所犯詐欺取
    財罪及一般洗錢罪間，具有行為之部分合致，且犯罪目的單
    一，在法律上應評價為一行為，係以一行為觸犯數罪名，為
    想像競合犯，應依刑法第55條前段規定，從一重之一般洗錢
    罪處斷。
  ㈤按洗錢防制法第16條第2項規定：「犯前二條之罪，在偵查
    或審判中自白者，減輕其刑。」，被告就本案構成洗錢罪之
    犯罪事實，已於本院審理時坦承不諱，應依上開規定減輕其
    刑。
  ㈥爰以行為人之責任為基礎，審酌被告尚屬青年，不思循正當
    途徑以謀取生活所需，無視政府宣誓掃蕩詐騙取財犯罪之決
    心，為圖不法利益，竟參與上開一般洗錢、詐欺取財犯行，
    破壞社會人際彼此間之互信基礎，造成告訴人受有財產損失
    ；另考量其僅屬被動聽命行事角色之分工程度；復參酌被告
    坦承犯行之犯後態度，已與告訴人調解成立，並已賠償告訴
    人全部損失金額，此有本院111年度中司刑移調字第945號調
    解程序筆錄、被告匯款書及本院公務電話紀錄各乙份在卷可
    稽；兼衡其自陳之教育程度、職業、家庭經濟狀況（本院卷
    第54頁）等一切情狀，量處如主文所示之刑，並就併科罰金
    部分，諭知易服勞役之折算標準，以資懲儆。
  ㈦被告未曾因故意犯罪受有期徒刑以上刑之宣告，有臺灣高等
    法院被告前案紀錄表在卷可參，素行尚佳，其因一時失慮致
    觸犯本案犯行，且與告訴人調解成立，並賠償告訴人全部損
    失金額完畢，業如前述，堪信被告經此教訓後，當知所警愓
    ，信無再犯之虞，本院因認對被告所宣告之刑，以暫不執行
    為適當，爰依刑法第74條第1項第1款規定，併予宣告緩刑2
    年。
三、不予宣告沒收之理由：按「犯罪所得，屬於犯罪行為人者，
    沒收之。但有特別規定者，依其規定；宣告前2條之沒收或
    追徵，有過苛之虞、欠缺刑法上之重要性、犯罪所得價值低
    微，或為維持受宣告人生活條件之必要者，得不宣告或酌減
    之」刑法第38條之1第1項、第38條之2第2項分別定有明文。
    查被告就本案犯行之犯罪所得，本應依刑法第38條之1第1項
    之規定予以宣告沒收，惟被告已與告訴人達成和解，並已賠
    償完畢，既已達到沒收制度剝奪被告犯罪所得之立法目的，
    如本案仍諭知沒收被告上揭犯罪所得，將使被告承受過度之
    不利益，顯屬過苛，爰依刑法第38條之2第2項之規定，不諭
    知沒收被告之犯罪所得。
據上論斷，應依刑事訴訟法第273條之1第1項、第299條第1項前
段、第300條、第310條之2、第454條第2項，判決如主文。
本案經檢察官許景森提起公訴，檢察官陳君瑜到庭執行職務。
中    華    民    國     111    年    8    月   17    日
                    刑事第二庭  法  官  黃光進
以上正本證明與原本無異。
如不服本判決應於收受判決後20日內向本院提出上訴書狀，並應
敘述具體理由；其未敘述上訴理由者，應於上訴期間屆滿後20日
內向本院補提理由書(均須按他造當事人之人數附繕本)「切勿逕
送上級法院」。
告訴人或被害人如不服判決，應備理由具狀向檢察官請求上訴，
上訴期間之計算，以檢察官收受判決正本之日期起算。
                                書記官  李噯靜
中    華    民    國     111    年    8    月   17    日
附件
臺灣臺中地方檢察署檢察官起訴書
                                    111年度偵字第11169號
　　被　　　告　蔡依潔　女　29歲（民國00年0月00日生）
　　　　　　　　　　　　住○○市○○區○○○路000巷00弄0
　　　　　　　　　　　　　0號
　　　　　　　　　　　　居臺中市○區○○街00巷0○0號6A
　　　　　　　　　　　　國民身分證統一編號：Z000000000號
上列被告因詐欺等案件，業經偵查終結，認應提起公訴，茲將犯
罪事實及證據並所犯法條分敘如下：
　　　　犯罪事實
一、蔡依潔知悉金融帳戶具有專屬性，且詐騙集團利用人頭帳戶
    實施詐欺犯罪已時有所聞，不具信賴關係之人徵求金融帳戶
    ，極可能做為實施財產犯罪之工具，仍與LINE暱稱「RAY」
    及所屬詐騙集團成員基於意圖為自己不法所有及洗錢之犯意
    聯絡，由蔡依潔提供其所有永豐商業銀行帳號000-00000000
    000000號帳戶（下稱：永豐銀行帳戶）之帳號予「RAY」使
    用。嗣該詐欺集團成員取得前開帳戶資料後，即意圖為自己
    不法之所有，基於詐欺取財及洗錢之犯意聯絡，向陳鈺涵施
    以詐術，使其陷於錯誤，於附表所示之時間，匯入如附表所
    示金額至前開永豐銀行帳戶內。款項匯入後，「RAY」復指
    示蔡依潔提領贓款購買比特幣轉出，而掩飾、隱匿前揭詐欺
    犯罪所得之去向。嗣陳鈺涵發現受騙報警處理，始循線查悉
    上情。
二、案經陳鈺涵訴由臺中市政府警察局太平分局報告偵辦。
　　　　證據並所犯法條
一、證據清單及待證事實：
編號 證據名稱 待證事實 1 被告蔡依潔於偵查中之供述 被告蔡依潔固坦承將上開永豐銀行帳戶資料交與「RAY」使用乙情，惟辯稱：伊也是被騙才會將帳號交給他人使用，「RAY」要伊把錢領出來買比特幣，伊沒有獲得報酬，伊只是幫忙，因為手機送修，資訊都不見了，沒有對話紀錄等語。 2 告訴人陳鈺涵於警詢時之指訴及其提出之對話紀錄、被告上開之永豐銀行客戶基本資料及交易明細表 證明告訴人遭詐騙並匯款至被告上開永豐銀行銀行帳戶之事實。   3 被告上開之永豐銀行客戶基本資料及交易明細表 1.證明告訴人遭詐騙並匯款至被告上開永豐銀行銀行帳戶之事實。 2.證明被告依「RAY」指示購買比特幣有獲有利益之事實。 4 被告提出手機維修收據 證明被告維修手機時間係在告訴人遭詐騙匯款前之事實。 
二、核被告蔡依潔所為，係犯刑法第339條之4第1項第2款之三人
    以上共犯詐欺取財及洗錢防制法第14條第1項之洗錢等罪嫌
    。被告與不詳詐騙成員就上開犯行，有犯意聯絡及行為分擔，
    應論以共同正犯。被告以一行為觸犯上開2罪，為想像競合犯
    ，請依刑法第55條規定，從一重論刑法第339條之4第1項第2
    款之加重詐欺取財罪。
三、依刑事訴訟法第251條第1項提起公訴。
　　此　致
臺灣臺中地方法院
中　　華　　民　　國　 111　　年　　4 　　月　　24　　日
　　　　　　　　　　　　　　　檢　察　官　許景森
　　　　　　　　　　　　　　　　　
附錄本判決論罪之法條：
洗錢防制法第2條
本法所稱洗錢，指下列行為：
一、意圖掩飾或隱匿特定犯罪所得來源，或使他人逃避刑事追訴
    ，而移轉或變更特定犯罪所得。
二、掩飾或隱匿特定犯罪所得之本質、來源、去向、所在、所有
    權、處分權或其他權益者。
三、收受、持有或使用他人之特定犯罪所得。
　
洗錢防制法第14條
有第二條各款所列洗錢行為者，處7 年以下有期徒刑，併科新臺
幣5百萬元以下罰金。
前項之未遂犯罰之。
前二項情形，不得科以超過其特定犯罪所定最重本刑之刑。
　
中華民國刑法第339條
（普通詐欺罪）
意圖為自己或第三人不法之所有，以詐術使人將本人或第三人之
物交付者，處5年以下有期徒刑、拘役或科或併科50 萬元以下罰
金。
以前項方法得財產上不法之利益或使第三人得之者，亦同。
前二項之未遂犯罰之。